ACORDAO-COMPLETO-2493423

ACÓRDÃO 1982/2021 ATA 33/2021 - PLENÁRIO

VISTOS, relatados e discutidos estes embargos de declaração opostos pela empresa 2 Produções e Eventos Ltda., e por Leandro Rabelo Chaer e Alessandro Nascimento Junqueira contra o Acórdão 1182/2021-TCU-Plenário, por meio do qual, o TCU julgou o recurso de reconsideração interposto pela mesma empresa e por seu diretor Leandro Rabelo Chaer;
ACORDAM os Ministros do Tribunal de Contas da União, reunidos em Sessão Plenária, diante das razões expostas pelo Relator e com fundamento nos artigos 32, inciso II, e 34, da Lei 8.443/1992, em:
9.1 conhecer dos embargos de declaração para, no mérito, rejeitá-los;
9.2. dar ciência desta decisão aos embargantes.

Embargos de declaração em recurso de reconsideração em embargos de declaração em tomada de contas especial.

Entidades/órgãos do Governo do Estado de Goiás.

3. Interessados/Responsáveis/Recorrentes:
3.1. Interessado: Ministério do Turismo (05.457.283/0001-19)
3.2. Responsáveis: 2 Produções e Eventos Ltda (06.147.559/0001-25); Alessandro Nascimento Junqueira (XXX.249.061-XX); Claudia Gomes de Melo (XXX.061.091-XX); Conhecer Consultoria e Marketing Ltda - Me (07.046.650/0001-17); Leandro Rabelo Chaer (XXX.590.171-XX); Luiz Henrique Peixoto de Almeida (XXX.352.751-XX); Premium Avança Brasil (07.435.422/0001-39)
3.3. Recorrentes: 2 Produções e Eventos Ltda. (06.147.559/0001-25); Alessandro Nascimento Junqueira (XXX.249.061-XX); Leandro Rabelo Chaer (XXX.590.171-XX).

13.1. Ministros presentes: Ana Arraes (Presidente), Walton Alencar Rodrigues (Relator), Augusto Nardes, Aroldo Cedraz, Raimundo Carreiro, Bruno Dantas, Vital do Rêgo e Jorge Oliveira.
13.2. Ministro-Substituto convocado: Marcos Bemquerer Costa.
13.3. Ministros-Substitutos presentes: André Luís de Carvalho e Weder de Oliveira.

ACORDAO-COMPLETO-2516435

Acórdão 1664/2022 - Plenário

2 Produções e Eventos Ltda. e Luciano Rabelo Chaer

WALTON ALENCAR RODRIGUES

Ministro Walton Alencar Rodrigues.

Trata-se de Embargos de Declaração opostos pela empresa 2 Produções e Eventos Ltda., e por Leandro Rabelo Chaer e Alessandro Nascimento Junqueira contra o Acórdão 1182/2021-TCU-Plenário, transcrito a seguir, por meio do qual, o TCU julgou o recurso de reconsideração interposto pela mesma empresa e por seu diretor Leandro Rabelo Chaer.
"Acórdão 1182/2021-TCU-Plenário
Considerando que se trata de expediente denominado recurso de reconsideração interposto pela empresa 2 Produções e Eventos Ltda. e por seu diretor Leandro Rabelo Chaer contra o Acórdão 209/2020-TCU-Plenário que rejeitou embargos de declaração opostos pelos mesmos responsáveis contra o Acórdão 2760/2019-TCU-Plenário, que julgou suas contas irregulares e lhes imputou débito e multa;
Considerando que esta tomada de contas especial foi instaurada pela Coordenação de Contabilidade do Ministério do Turismo (MTur) contra a entidade Premium Avança Brasil (PAB) e sua presidente, Cláudia Gomes de Melo, diante da não-aprovação das prestações de contas relativas a diversos convênios, entre eles o Convênio 144/2009 (SICONV 703217) , no âmbito do qual, a PAB contratou a empresa 2 Produções e Eventos Ltda. para realizar a "14ª Edição da Festa da Fantasia";
Considerando que os recorrentes apontaram a nulidade do Acórdão 209/2020-TCU-Plenário em razão da inexistência de intimação pessoal dos procuradores e da ausência de publicação no Diário Oficial da União acerca da data da sessão em que seriam apreciados os aclaratórios, impedindo, assim, a sustentação oral;
Considerando que cabe o recurso de reconsideração em face de decisão definitiva nos processos deste Tribunal que versam sobre contas, nos termos dos artigos 32, inciso I, e 33 da Lei 8.443/1992, c/c artigo 285 do Regimento Interno/TCU, sendo essa espécie recursal inadequada para combater deliberação que apreciou embargos de declaração;
Considerando que não é possível aplicar o princípio da fungibilidade recursal ao presente caso, para receber este recurso de reconsideração como sendo em face da decisão condenatória, qual seja, o Acórdão 2760/2019-TCU-Plenário, tendo em vista que os recorrentes indicaram expressamente que pretendem combater o Acórdão 209/2020-TCU-Plenário e não apresentam argumentos no sentido de impugnar o julgamento de mérito, trazendo somente argumentos de ordem processual com o objetivo de tornar nulo o Acórdão 209/2020-TCU-Plenário;
Considerando ainda que a observância desse princípio somente deve ocorrer quando não houver prejuízo ao recorrente, o que não é o caso, pois o eventual recebimento deste recurso de reconsideração em face da decisão condenatória resultaria em seu não-conhecimento, por restar intempestivo e não apresentar fatos novos, o que representaria prejuízo aos recorrentes em razão da preclusão consumativa;
Considerando, por fim, que, embora não arguido pelos recorrentes, a Secretaria de Recursos, por se tratar de questão de ordem pública, avaliou que não ocorreu a prescrição das pretensões ressarcitória e punitiva pelo TCU, seja pelo regime decenal insculpido nos arts. 202 e 205 Código Civil ou quinquenal regido pela Lei 9.873/1999;
Os Ministros do Tribunal de Contas da União, reunidos em sessão do Plenário, ACORDAM, por unanimidade, com fundamento nos artigos 143, inciso IV, alínea "b", e § 3º,  e 285 do RI/TCU c/c 32, inciso I, e 33 da Lei 8.443/1992 e de acordo com os pareceres emitidos nos autos, quanto ao processo a seguir relacionado, em não-conhecer do recurso de reconsideração interposto por 2 Produções e Eventos Ltda. e por Leandro Rabelo Chaer, em razão de ser inadequado para combater deliberação que apreciou embargos de declaração, bem como dar ciência aos recorrentes da presente deliberação:
1. Processo TC-Processo 016.158/2015-6 (TOMADA DE CONTAS ESPECIAL) (...) "
Os embargantes alegaram que, em 27/6/2018, opuseram embargos de declaração ao Acórdão 1356/2018-TCU-Plenário (peça 67) , em face da ausência de intimação de seus procuradores acerca da data do julgamento da tomada de contas especial, os quais não estavam cadastrados no sistema do TCU, tendo o Tribunal, por meio do Acórdão 186/2019, em 06/2/2019, dado provimento ao recurso, para tornar insubsistentes os Acórdãos 1.356/2018 e 2.132/2018, do Plenário. 
Os recorrentes aduziram que, não obstante o pedido de sustentação oral, a ser realizada na sessão de julgamento, em 20/11/2019, feito nos embargos de declaração, o TCU julgou o processo (Acórdão 2760/2019-TCU-Plenário, de relatoria do E. Ministro Augusto Nardes) , condenando os impetrantes, sem intimar seus causídicos pessoalmente ou por meio do Diário Oficial da União (DOU) da data do julgamento.
Acrescentaram que, diante da reiterada ilegalidade de ausência de intimação dos procuradores acerca da data do julgamento por meio do DOU ou pessoalmente, mais uma vez, opuseram embargos de declaração para sanar tal omissão.
Alegaram que, somente em 15/3/2020, seus procuradores foram notificados do Acórdão 219/2020-TCU-Plenário (aparentemente querendo se referir ao Acórdão 209/2020-TCU-Plenário) , que conheceu e negou provimento aos últimos embargos, sob o argumento de que a data de julgamento havia sido disponibilizada no portal do TCU.
Interpuseram então recurso de reconsideração contra o Acórdão 209/2020-TCU-Plenário, que foi julgado pelo Acórdão 1182/2021-TCU-Plenário, ora embargado. Este último acórdão deixou de conhecer o recurso de reconsideração uma vez que ele não atacou a decisão definitiva e pretendeu reformar o acórdão que julgou os embargos de declaração. 
Os embargantes alegaram que o julgamento dos embargos de declaração manteve a decisão pela irregularidade de contas, reafirmando, portanto, a decisão definitiva pela irregularidade das contas, havendo contradição no não-conhecimento do recurso de reconsideração simplesmente porque ele não atacou diretamente a primeira decisão.
Propugnaram que o resultado de eventual recurso de reconsideração interposto contra a decisão definitiva teria o mesmo efeito que o ora interposto atacando a "decisão que confirmou o acórdão de plenário que julgou irregulares as contas, imputando-lhes débito de R$ 33.910,27 (trinta e três mil novecentos e dez reais e vinte e sete centavos) , mais multa no valor de R$ 10.000,00" . 
Ademais, ainda que não houvesse previsão nesse sentido e que o caso não se coadunasse com a aplicabilidade do recurso de reconsideração, o TCU deveria ter aplicado o princípio da fungibilidade, utilizado nos tribunais superiores.
Alegaram que houve afronta aos princípios do contraditório e da ampla defesa, ao não se intimar pessoalmente ou por Diário de Justiça os patronos, para tomarem ciência do julgamento definitivo.
Por fim, requereram o conhecimento e provimento destes embargos, para que esta Corte de Contas conheça e dê provimento ao recurso de reconsideração interposto, a fim de anular o Acórdão 209/2020-TCU-Plenário.

8.1. Emilia Fleury de Amorim (61116/OAB-DF) e outros.

Subprocurador-Geral Lucas Rocha Furtado.

TOMADA DE CONTAS ESPECIAL. MINISTÉRIO DO TURISMO. DIVERSOS CONVÊNIOS. ENTIDADE SEM FINS LUCRATIVOS. NÃO-COMPROVAÇÃO DA CORRETA E REGULAR APLICAÇÃO DOS RECURSOS, FRAUDE NO PROCESSO DE COTAÇÃO DE PREÇOS, APLICAÇÃO DOS RECURSOS EM EVENTO DE INTERESSE FUNDAMENTALMENTE PRIVADO E COM COBRANÇA DE INGRESSOS. CONTAS IRREGULARES. DÉBITO. MULTA. INABILITAÇÃO TEMPORÁRIA PARA O EXERCÍCIO DE CARGO EM COMISSÃO OU FUNÇÃO DE CONFIANÇA. ARRESTO DOS BENS. EMBARGOS DE DECLARAÇÃO. NULIDADE DA INTIMAÇÃO DO RESPONSÁVEL PARA A SESSÃO DE JULGAMENTO DAS CONTAS. CONHECIMENTO. ACOLHIMENTO. INSUBSISTÊNCIA DO ACÓRDÃO RECORRIDO. NOVO JULGAMENTO. CONTAS IRREGULARES. DÉBITO. MULTA. INABILITAÇÃO TEMPORÁRIA PARA O EXERCÍCIO DE CARGO EM COMISSÃO OU FUNÇÃO DE CONFIANÇA. ARRESTO DOS BENS. EMBARGOS DE DECLARAÇÃO. AUSÊNCIA DE CONTRADIÇÃO E OMISSÃO. CONHECIMENTO E REJEIÇÃO. RECURSO DE RECONSIDERÇÃO CONTRA O ACÓRDÃO QUE DECIDIU OS EMBARGOS. NÃO-CONHECIMENTO. EMBARGOS DE DECLARAÇÃO. CONHECIMENTO E REJEIÇÃO.

TOMADA DE CONTAS ESPECIAL (TCE)

Secretaria de Recursos (Serur); Secretaria de Controle Externo de Tomada de Contas Especial (SecexTCE).

Trata-se de embargos de declaração opostos pela empresa 2 Produções e Eventos Ltda., por Leandro Rabelo Chaer e Alessandro Nascimento Junqueira contra o Acórdão 1182/2021-TCU-Plenário, por meio do qual, o TCU julgou o recurso de reconsideração interposto pela mesma empresa e por seu diretor Leandro Rabelo Chaer.
A tomada de contas especial (TCE) foi instaurada pela Coordenação de Contabilidade do Ministério do Turismo contra a entidade Premium Avança Brasil e a sua presidente, Cláudia Gomes de Melo, diante da não aprovação das prestações de contas relativas aos convênios 144/2009 (SICONV 703217) , 745/2009 (SICONV 704195) , 629/2009 (SICONV 704009) , 660/2009 (SICONV 704055) e 706/2009 (SICONV 704124) , firmados com a entidade, sendo que um deles envolveu a contratação da empresa 2 Produções e Eventos Ltda.
Por meio do Acórdão 186/2.019-TCU-Plenário, este colegiado conheceu e acolheu os embargos de declaração interpostos pelos mesmos responsáveis, para tornar insubsistentes os Acórdãos 1.356/2018 e 2.132/2018, do Plenário, uma vez que, nos primeiros embargos de declaração, fora alegado ausência de publicação do nome dos representantes legais na pauta de julgamento do feito, o que impediu a realização de sustentação oral, e aquela foi a primeira oportunidade de manifestação dos responsáveis nos autos, após a ciência do Acórdão 1356/2018-TCU-Plenário, que julgou o mérito da TCE.
Estes autos foram então novamente julgados por meio do Acórdão 2760/2019-TCU-Plenário, de relatoria do E. Ministro Augusto Nardes, que condenou os embargantes em débito e aplicou-lhes multas. 
Inconformados, a empresa 2 Produções e Eventos Ltda., Leandro Rabelo Chaer e Alessandro Nascimento Junqueira interpuseram embargos de declaração contra o Acórdão 2760/2019-TCU-Plenário, alegando que o TCU julgou suas contas sem intimar seus representantes legais pessoalmente ou por meio do Diário Oficial da União (DOU) da data do julgamento.
Os embargos foram conhecidos e rejeitados pelo Acórdão 209/2020-TCU-Plenário, tendo em vista que não há previsão normativa para dar cumprimento a pedido de notificação pessoal para produção de sustentação oral em sessão de apreciação de processo e, ademais, desde 9/7/2019, as pautas do TCU não são mais publicadas no DOU, constando somente do Portal do Tribunal e do Caderno de Deliberações do BTCU (Diário Eletrônico) .
A empresa 2 Produções e Eventos Ltda. e Leandro Rabelo Chaer interpuseram então recurso de reconsideração contra o Acórdão 209/2020-TCU-Plenário. Por meio do Acórdão 1182/2021-TCU-Plenário, ora embargado, o TCU deixou de conhecer o recurso.
Nestes embargos de declaração, a empresa 2 Produções e Eventos Ltda., Leandro Rabelo Chaer e Alessandro Nascimento Junqueira alegaram contradição no não-conhecimento do recurso de reconsideração simplesmente por não ter sido oposto diretamente contra a primeira decisão, uma vez que o julgamento dos últimos embargos de declaração (decisão atacada pelo recurso de reconsideração) manteve a irregularidade de suas contas, reafirmando, portanto, o acórdão anterior.
Acrescentaram que, não obstante o caso não se coadunasse com recurso de reconsideração, o TCU deveria ter aplicado o princípio da fungibilidade utilizado pelos tribunais superiores. Propugnaram que houve afronta ao contraditório e à ampla defesa ao não se intimar pessoalmente ou por Diário de Justiça seus patronos, para tomarem ciência da data do julgamento definitivo.
Por fim, requereram o conhecimento e provimento destes embargos, para que esta Corte de Contas conheça e dê provimento ao recurso de reconsideração interposto, a fim de anular o Acórdão 209/2020-TCU-Plenário.
Conheço destes embargos por atenderem aos requisitos de admissibilidade atinentes à espécie para, no mérito, rejeitá-los.
No Acórdão 1182/2021-TCU-Plenário, ora embargado, esta Corte deixou consignado que não foi possível aplicar o princípio da fungibilidade recursal para receber o recurso de reconsideração como sendo em face do Acórdão 2760/2019-TCU-Plenário, tendo em vista que os recorrentes indicaram expressamente a pretensão de combater o Acórdão 209/2020-TCU-Plenário e não apresentam argumentos no sentido de impugnar o julgamento de mérito, trazendo somente argumentos de ordem processual com o objetivo de tornar nulo o Acórdão 209/2020-TCU-Plenário. 
Ademais, deve-se aplicar o princípio da fungibilidade recursal somente quando não houver prejuízo ao recorrente, o que não é o caso, pois o eventual recebimento do recurso de reconsideração em face da decisão condenatória resultaria em seu não-conhecimento, por restar intempestivo e não apresentar fatos novos, o que representaria prejuízo aos recorrentes em razão da preclusão consumativa.
Pelo exposto, não restou configurada a alegada contradição, tampouco cabia a aplicação do princípio da fungibilidade para conhecer do recursos de reconsideração como se fossem contra o Acórdão 2760/2019-TCU-Plenário, além de não ter ocorrido prejuízo ao contraditório e à ampla defesa que dê ensejo a nulidade do Acórdão 209/2020-TCU-Plenário.
Feitas essas considerações, VOTO por que o Tribunal adote a deliberação que ora submeto à apreciação deste colegiado.
TCU, Sala das Sessões, em 18 de agosto de 2021.
WALTON ALENCAR RODRIGUES 
Relator